【裁判字號】    90,上訴,722
【裁判日期】    900730
【裁判案由】    殺人
【裁判全文】
臺灣高等法院臺中分院刑事判決              民國九十年度上訴字第七二二號
    上  訴  人
    即  被  告  己○○
    選任辯護人  陳明發
右上訴人因殺人案件，不服臺灣台中地方法院中華民國九十年三月六日第一審判決(
民國八十九年度重訴字第二○七六號，起訴案號：臺灣台中地方法院檢察署民國八十
九年度偵字第一一四五九號)，提起上訴，本院判決如左：
    主  文
原判決撤銷。
己○○共同殺人，累犯，處有期徒刑拾肆年，褫奪公權陸年。
    事  實
一、己○○（綽號：東東）曾因過失致死罪，經本院判處有期徒刑九月確定，民國（
    下同）八十七年十一月二十八日執行完畢，仍不知悔改。因於八十八年九月二十
    九日晚上，與甲○○（男、六十三年一月廿日生、身分證統一編號：Ｚ0000
    00000、住：台中市○區○道路七十九巷四號，綽號：阿志），丁○○（男
    、五十七年八月廿三日生、身分證統一編號：Ｚ000000000、住：南投
    縣信義鄉東埔村開高巷卅七號、綽號；小毛）等在台中市○○路三八二號綺麗世
    界卡拉ＯＫ店消費時，己○○指責該店經理辛○○多管閒事，干涉其私生活，發
    生糾紛，均遭辛○○及另一經理李啟通糾眾毆傷，其中己○○受傷較重。三人心
    生不滿，思欲報復，乃於同年十月一日晚上十一時許，雙方約定在台中市○○路
    大功圓ＫＴＶ談判和解事宜時，藉機圍毆報復。除己○○，甲○○、丁○○三人
    外另邀壬○○（男，五十八年七月十五日生、身分證統一編號：Ｚ000000
    000），再由壬○○糾結不詳姓名之成年男子打手（飆車族）多人到場參與。
    辛○○除與李啟通同行外，另邀與己○○結識之庚○○充任協調人。庚○○到達
    後，提議轉往太平故鄉ＫＴＶ商談，並由其駕駛自用小客車載己○○在前先行，
    辛○○、李啟通則與甲○○、丁○○同搭甲○○友人林郁聲所駕駛之小客車，與
    壬○○及其糾結到場之打手多人（或騎機車或搭車）在後隨行。途中李啟通因不
    堪甲○○、丁○○等人之毆打（辛○○亦被毆打成傷，未據告訴），於行經台中
    市○○路與精武路口紅燈時，開門跳車未果，反被押上壬○○駕駛之紅色小客車
    ，並由甲○○以行動電話向另車之己○○報告狀況。己○○獲悉上情狀，益加不
    滿，認其故意節外生枝，乃萌將其圍毆致死亦所不顧之間接殺人犯意，指示同有
    該項犯意聯絡之各該隨行同夥，到台中市○○路長福橋上會合，予以圍毆，己○○之車先到橋上等候，壬○○紅色小客車及甲○○、丁○○內載辛○○白色小客
    車及其他隨行同夥，隨後陸續趕到橋上。壬○○及其車上不詳姓名同夥多人，旋
    將李啟通拖下車痛毆，其他隨行同夥，包括壬○○、甲○○、丁○○等均參與圍
    毆，拳打腳踢，不顧其死活。己○○雖未直接下手，參與圍毆，惟放任其同夥橫
    下毒手，未予阻止，或令其適可而止，復於辛○○見狀深恐發生命案，下車趨前
    向其求情，放李啟通一馬，不要再打時，猶仍置之不理，雖其於斯時亦曾從橋上
    下車，眼見李啟通已遍體鱗傷，倒臥地上，仍不令其同夥停手，終使李啟通無力
    反抗倒地，被多人將之丟下長福橋，造成胸腔出血及頭部外傷，顱內出血，當晚
    即不治死亡。
二、案經台中市警察局第三分局報請台灣台中地方法院檢察署檢察官偵查起訴己○○
    一人。
    理  由
一、訊據上訴人即被告己○○，對於案發前在綺麗世界卡拉ＯＫ與辛○○、李啟通發
    生糾紛，伊與甲○○、丁○○三人均受傷，案發當晚除與甲○○、丁○○同行外
    ，另有壬○○，壬○○且又糾結不詳姓名飆車族多人同往，以及途中甲○○曾以
    行動電話向其報告李啟通跳車之事，最後一行人在長福橋上會合，其座車首先抵
    達，且伊在橋上曾經下車，目睹多人圍毆李啟通，辛○○曾向其求情阻止圍打李
    啟通各情，並不諱言，惟否認右揭殺人犯行，辯稱略以：我沒有殺人意思，也沒
    有教唆殺人或出手打人，因當時尚傷重未癒，適丁○○與其住在一起，獲悉辛○○約我談和解事宜，認渠等為被害人，又恐對方施詐再度吃虧，才叫甲○○同行
    ，且由甲○○通知壬○○，壬○○叫來飆車族多人，李啟通在橋上被何人所打，
    渠未看見，事後壬○○曾說是替我出氣，打了李啟通頭部，最後李啟通是自己跳
    下橋，並非被人丟下去等語。
二、經查右揭犯行，係由被告己○○主導，直接或間接糾眾，圍毆打死李啟通，有下
    列證據資料，足資認定。
  (一)辛○○證述：「因為綽號『東東』指被告）的客人於八十八年九月廿九日凌晨在
    店中鬧事，並毆打我，李啟通上前勸架，致引起『東東』不滿，『東東』受傷住
    院治療，於出院後留電話給我，叫我要帶李啟通出面賠罪和解，復於八十八年十
月一日廿三時許，約在台中市○○路大功圓ＫＴＶ前會面談判，因『東東』時常
    藉機滋事，所以我事先請朋友綽號『小楊』(即庚○○)同行：：：『小楊』與『
    東東』相識，即請『東東』上車，欲替我們將事情擺平：：：到了進德路與精武
    路口時，李啟通欲跳車逃逸未果，即引來一陣毒打，車子停在路旁李啟通遭人手
    押至其他車子：：：李啟通跳車舉動更引起對方不滿：：：聽到車前座人打電話
    給『東東』報告李跳車之事，隨即約在十甲路長福橋上會合所有的車隊，李又被
    拖下遭眾圍毆：：：我見眾人圍毆李：：：即轉向『東東』求情，請他們停止，
    不要再打了，再打會出人命，『東東』在『小楊』車上打電話，並未理會我的求
    情：：：，我見眾人均未歇手，即走向前找『東東』再求情，但他仍只顧講電話
    ，並未理會我：：：」「場面實在太亂，差不多所有人均加入圍毆，我無法看清
    楚，全都是『東東』找來的，我當時只是擔心李啟通，無心注意其他事」，「我
    沒有注意（有無持兇器），應該是沒有」、「沒有（指己○○有無毆打李啟通）
    ，因他本人也受傷」（以上見八十八年十月四日警訊筆錄），「己○○於八十八
    年九月卅日打電話給我說要和解，我透過朋友看何人認識己○○，後來找到庚○○：：：我到ＫＴＶ時先看到甲○○，後來己○○也過來，庚○○說要去故鄉Ｋ
    ＴＶ，由庚○○載己○○，庚○○叫我坐另台車，我與李啟通一起坐上白色喜美
    的車，在路途駕座旁一人出手打我與李啟通，精武路途中，李啟通開車門要跳車
    ，：：：後來該開車即停車，即另有一部車的人過來將李啟通押走，在換車時李
    啟通被打，後來又在橋上停下車，李啟通他們車先停，我看到有人把他拖下來打
    ：：：我看李啟通被很多人圍打得很勵害，我即找己○○，請他叫人不要再打了
    ：：：」「（何以帶李啟通去？）那是己○○要求的」、「沒注意（幾部車），
    但三部車開出去時，後面好像還有機車」（以上見八十九年八月七日偵查筆錄）
    。證人庚○○證稱：「是辛○○當（一）日廿二左右，打電話叫我去現場當和事
    佬，所以我趕到現場：：：」「因『東東』提議到故鄉ＫＴＶ喝酒邊談和解條件
    ，所以『東東』坐上我的車，因當場『東東』方面的人馬越聚越多，所以我即先
    與『東東』離去：：：」、「現場『東東』人馬太多，我無法控制，現場都是『
    東東』主導，是『東東』叫我載他比較好談價碼，他人多我不敢違抗，於是『東
    東』又叫蕭、李二人坐上他們那邊的車，一起跟我們走」、「『東東』邊講即下
    令我在十甲路長福橋上停車，我即將車子停於橋頭，『東東』叫我停在橋上等他
    們後來的車，等他們車一到達，橋上即見眾人圍打『長榮』（即李啟通），蕭某
    即跑到我車旁求助『東東』央求不要再打會出事，但『東東』一直講電話不予理
    會：：：」「 (東東在李啟通被拋下橋後，有無報警或搶救？) 都沒有」、「：
    ：：大家一哄而散，我即載『東東』蕭某往太平離去，到前方超商，我下車叫救
    護車：：：」（見八十九年七月七日警訊筆錄）。共犯甲○○於偵查及原審亦供
    稱略以：因為九月廿九日晚上在綺麗世界卡拉０Ｋ亦曾被打，是己○○打電話叫
    他去大功圓ＫＴＶ，有看到庚○○與己○○坐車先離開要去故鄉ＫＴＶ，辛○○
    、李啟通坐另一部白色喜美車，途中有打電話給己○○說李啟通跳車之事，到了
    橋上看見一堆人在打架。李啟通跳車後，換坐壬○○的車子（偵查卷一三八頁、
    原審卷五十九頁）。另案發當晚壬○○所以同去大功圓ＫＴＶ，係應己○○之通
    知，亦迭據壬○○供承在卷（原審卷一四○頁、本院卷九十七頁）。此外，被告
    己○○案發後即行逃匿，迨八十九年七月六日始在台北縣新店鎮藏匿處為警緝獲
    ，先後逃亡達八個月之久，且於案發當晚即擬請人作不在場明，以規避刑責，凡
    此，均為被告所不否認之事實（見偵查卷七、四十五頁、本院卷七十一、一○三
    頁）苟非參與該項犯行，何須逃亡，規避，其為畏罪心虛，可見一斑。矧被告於
    被緝獲之初，亦坦承：因甲○○、丁○○及伊三人均曾被李啟通拿磚塊打傷，故
    通知他們二人同往，另透過丁○○與壬○○聯絡到場。又因庚○○表示願先與其
    談條件，故請其上車，另叫辛○○、李啟通坐另一部車，而與甲○○、丁○○同
    車，該車係由甲○○朋友所駕駛，途中甲○○曾打電話說李啟通跳車之事，且李
    啟通跳車時，係遭壬○○等人押上其車載走，在橋上又遭痛毆等語不諱（偵查卷
    八－十三頁、一二三頁），再被告己○○案發當晚  邀同甲○○、丁○○、壬○○及另由壬○○糾結之不詳姓名打手多人前往外，復曾到其朋友綽號『信一』者
    所經營之公司，擬請其另帶多人前往，適『信一』不在而作罷，亦為其所自陳事
    實（本院卷六十九頁、偵查卷四十三頁、被告家書），倘若單純為和解之事赴約
    ，豈需廣為招兵買馬？且辛○○、李啟通與甲○○、丁○○同車時即在車上被打
    （本院卷一四五頁），則其為藉談判機會，進行報復，顯而易見，所辯因恐對方
    設陷，再度吃虧，始邀同多人同往云云，空言徒托，且與實際情形不符，自非可
    取。
  (二)由被告己○○通知同往之甲○○、壬○○、丁○○均曾參與圍打李啟通，且該三
    人均與被告熟識，其中丁○○當時且與被告同住，為被告供明（原審卷二三一、
    二三二頁本院卷一四五、一七二、二一二、二一三頁），又李啟通係在橋上遭眾
    多被告同夥之人圍毆倒地，最後被從橋上丟下河床，亦迭據辛○○、庚○○證實
    而案發當路過時該處之證人戊○○、丙○○亦一致證稱：眼見十多人在橋上圍打
    一名男子，拳打腳踢，未見持用兇器，打完後將該名男子丟下橋在卷（偵查卷廿
    一－廿六頁），再參諸長福橋橋墩高一公尺多（已據辛○○九十年七月四日本院
    證陳，另有現場照片附卷可稽）及李啟通相驗解剖資料所呈現之嚴重內外傷並橋
    上血跡斑斑現場照片，堪見李啟通在橋上被圍毆倒地時，已無體能翻爬該橋墩躍
    下，益見李啟通確係被毆後丟下橋無訛。被告所辯李啟通係自己跳下橋一節，核
    屬避重就輕飾詞，不足採信。
  (三)案發當晚辛○○、李啟通有無與甲○○、丁○○二人同車？辛○○於歷次偵審中
    之證詞，固有先後不符之兩歧，但其於本院九十年五月廿五日調查時，已詳細明
    確證明曾與甲○○、丁○○同車，車上共有六人，司機為甲○○朋友林郁聲無訛
    ，佐之被告己○○亦坦供該白色喜美車上確有甲○○、丁○○二人（本院卷(一)一
    四一頁），堪見辛○○上述證詞不虛，至甲○○及駕駛該車之林郁聲否認該項同
    車事實，及該車為紅色云云，均無非卸責或替朋友卸責虛詞，應無可取。再者，
    壬○○與甲○○、丁○○均為熟識朋友，為被告己○○所迭次陳明，復經羅清仁
    到庭結證無異（本院卷(一)二二六頁），即甲○○亦謂與壬○○相識（原審卷一五
    二頁）再參之甲○○於本件案發後某日與被告及丁○○、壬○○相約在彰化縣田
    中鎮火車站見面之赴約途中車禍受傷，被送醫院急救時，壬○○曾趕赴醫院探視
    ，即為壬○○所是認（本院卷(一)一四三、一四四頁），益見其與甲○○、丁○○
    均相識一節不實。
  (四)李啟通係遭多人圍毆嚴重受傷，最後被兇手從橋上丟下河床不治死亡，除如前述
    外，另經檢察官督同法醫院相驗、解剖在卷，有驗斷書、解剖紀錄及照片多幀，
    分附相驗，偵查卷可憑。
三、按行為人對於構成犯罪之事實預見其發生，而其發生並不違背其本意者，以故意
    論，刑法第十三條第二項定有明文；又共同正犯之犯意聯絡，不以數人間直接發
    生者為限，即有間接聯絡者，亦包括在內；又數人共謀犯罪，而推由其中一人或
    數人實施犯罪行為，主謀者並未下手實施犯罪，依司法院大法官會議釋字第一○
    九號解釋為共謀共同正犯。查被告通知同往現場之甲○○、丁○○、壬○○，既
    均曾參與圍毆李啟通，且於到達長福橋前之途中，即在車上遭被告同夥毆打，同
    車之甲○○復於李啟通不堪被打跳車時，旋以行動電話向另車之被告報告，並由
    被告回知到長福橋會合，首先抵達，迨載李啟通之車到達橋上時，又旋即被拖下
    車圍打，並將之丟下橋，在此過程中，被告復曾在橋上下車走動，眼見並暸然全
    部情況及過程，竟又在辛○○一再請求其阻止下，仍拒不理會，凡此不難見其主
    導並現場參與指揮，雖其因受傷未癒而未親自下手參與毆打，揆諸上揭規定及說
    明，仍無解共同正犯刑責。再十多人聯手圍毆拳打腳踢手無寸鐵足資反抗之死者
    ，又係在深夜荒郊之橋上，逃逸無路，喊救無人情形下集體行兇，其有發生死亡
    結果，乃吾人日常生活經驗所悉知，佐以李啟通之相驗解剖紀錄資料，遍體鱗傷
    ，肋骨骨折多根、胸腔、臚內均傷重出血，橋上及河床現場照片，均血跡斑斑，
    堪見當時圍毆者，下手之猛、腳踢之堅，其有縱使致人於死亡亦所顧之決心與行
    為，殆屬無疑。被告在橋上目睹整個行兇過程，可阻止而未阻止，或令下手者適
    可而止，（即止於傷害性之報復），自無解於同具殺人犯意，其辯護人所稱頂多
    為傷害致死一節，核非可取。
四、核被告所為，係犯刑法第第二百七十一條第一項之殺人罪，被告與甲○○、壬○○、丁○○及其他不詳姓名之成年同夥共十餘人間，有犯意聯絡，且由其他同夥
    下手，均為共同正犯。又被告前過失致死罪，經本院判處有期徒刑九月，八十七
    年十一月廿八日執行完畢，為其所承認，且有該項前科資料在卷可考，五年以內
    再犯本案，為累犯，除死刑，無期徒刑外，應依法加重其刑。原審判決論處被告
    共同殺人罪刑，固非無見，惟排除甲○○、壬○○及丁○○為共犯，尚有未合。
    被告上訴意旨，仍執陳詞，否認犯罪，雖無理由，惟原判決既有可議，自應撤銷
    改判。審酌被告素行，未與被害人家屬和解理賠，犯後仍不知坦承示悔，及其犯
    罪動機、目的、手段、所生危害等一切情狀，量處如主文第二項所示之刑，並依
    其犯罪性質，認有褫奪公權必要，併宣告褫奪公權六年。
五、被害人李啟通途中跳車不成，被強行押上壬○○駕駛之車上所涉剝奪其行動自由
    犯行部分，事出突然，被告之座車復未在現場，應非其共同犯意範圍。又甲○○
    、丁○○、壬○○共犯該項殺人罪嫌部分，未據公訴人併予起訴，本院依刑事訴
    訟法第二百四十一條規定，另函請原審法院檢察官依法偵辦，均附此敘明。
六、據上論斷，應依刑事訴訟法第三百六十九條第一項前段、第三百六十四條、第二
    百九十九條第一項前段，刑法第二十八條、第二百七十一條第一項、第四十七條
    、第三十七條第二項，判決如主文。
本案經檢察官乙○○到庭執行職務。
中      華      民      國    九十      年      七      月     三十     日
                              臺灣高等法院臺中分院刑事第二庭
                                    審判長法  官  羅  禮  政
                                          法  官  蔡  聰  明
                                          法  官  陳  欣  安
右正本證明與原本無異。
如不服本判決應於收受送達後十日內向本院提出上訴書狀，其未敘述上訴之理由者並
得於提起上訴後十日內向本院補提理由書（均須按他造當事人之人數附繕本）。
                                          書記官    錫  彬
中      華      民      國    九十    年      七     月    三十一      日
附錄本案論罪科刑法條全文
刑法第二百七十一條第一項：殺人者，處死刑、無期徒刑、或十年以上有期徒刑。
                                                                       Ａ


司法院資訊處製作；財團法人民間司法改革基金會備份。
